【裁判字號】    98,花易,100
【裁判日期】    990302
【裁判案由】    詐欺
【裁判全文】
臺灣花蓮地方法院刑事判決             98年度花易字第100號
公  訴  人  臺灣花蓮地方法院檢察署檢察官
被      告  甲○○
上列被告因詐欺案件，經檢察官聲請簡易判決處刑（98年度偵字
第3034號），本院簡易庭認不宜以簡易判決處刑，改依通常程序
判決如下：
    主  文
甲○○無罪。
    理  由
一、公訴意旨略以：被告甲○○明知其經濟困窘，無力購買價值
    新臺幣（下同）1萬2千元之電腦主機，竟意圖為自己不法之
    所有，於民國98年1月17日，至花蓮縣花蓮市○○路258號乙
    ○○所經營之安瑞電腦公司，以其原有舊電腦主機折抵1 千
    元，餘1萬1千元部分，則約定分二期給付，向乙○○購得電
    腦主機1 部，詎甲○○取得上開電腦後，迄今未依約付款，
    乙○○始知受騙，因認被告甲○○涉犯刑法第339條第1項之
    詐欺取財罪嫌等語。
二、按犯罪事實應依證據認定之，無證據不得認定犯罪事實，刑
    事訴訟法第154條第2項定有明文。次按認定犯罪事實所憑之
    證據，雖不以直接證據為限，間接證據亦包括在內；然而無
    論直接或間接證據，其為訴訟上之證明，須於通常一般之人
    均不致有所懷疑，而得確信其為真實之程度者，始得據為有
    罪之認定，倘其證明尚未達到此一程度，而有合理之懷疑存
    在時，事實審法院復已就其心證上理由予以闡述，敘明其如
    何無從為有罪之確信，因而為無罪之判決，尚不得任意指為
    違法；又認定不利於被告之事實，須依積極證據，苟積極證
    據不足為不利於被告事實之認定時，即應為有利於被告之認
    定，更不必有何有利之證據；又認定犯罪事實應依證據，為
    刑事訴訟法所明定，故被告否認犯罪事實所持之辯解，縱屬
    不能成立，仍非有積極證據足以證明其犯罪行為，不能遽為
    有罪之認定（最高法院76年台上字第4986號、30年上字第81
    6號、30年上字第1831 號判例參照）。又告訴人之告訴，係
    以使被告受刑事訴追為目的，是其陳述是否與事實相符，仍
    應調查其他證據以資審查，若被害人之陳述並無瑕疵，就其
    他方面調查又與事實相符，固足採為科刑之基礎，倘其陳述
    尚有瑕疵，則在未究明事實真相前，遽採為論罪科刑之根據
    ，即難認為適法（最高法院52年度台上字第1300號及61年度
    台上字第3099號判例參照）。
三、訊據被告甲○○固不否認其於98年1月17 日，向乙○○購買
    電腦1部，以其原有舊電腦主機折抵1千元，餘1萬1千元約定
    分二期給付，然取得電腦後，尚有9 千元未依約付款之事實
    ，惟堅決否認有何詐欺之犯行，辯稱係因一時工作無著，經
    濟困窘所致，願意付清餘款等語。
四、本案爭點在於，被告究竟是故意詐欺，抑或單純民事債務不
    履行？檢察官起訴所憑依據，僅有被告於警詢、偵查中之供
    述、證人即被害人乙○○於警詢、偵查中之證詞及安瑞企業
    社銷售出貨單、和解書各1紙，然查：
（一）被告與證人約定以分期付款方式給付電腦價款一節，為雙
      方所不爭執，復有安瑞企業社銷售出貨單1紙在卷可按（
      警卷第8 頁），可見被告客觀行為上已顯示出其經濟能力
      並不足以一次付清價款之狀況，而被告在購買電腦時，亦
      未有何消極隱瞞或積極吹噓其資力狀況之行為，業據證人
      乙○○於本院證述明確（本院卷第55頁），且被告在該銷
      售出貨單所留之住家電話、行動電話及簽署之「甲○○」
      姓名，均屬真實，並非虛假，除有證人乙○○於警詢之證
      述外（警卷第6頁），亦有該銷售出貨單1紙可資對照，難
      謂被告有何使用詐術之行為。再者，被告嗣後與證人乙○
      ○於98年6月6日成立和解，認係因經濟因素致未付清款項
      等情，有和解書乙份在卷可稽（警卷第9 頁），並佐以被
      告再給付2千元與證人（偵卷第6頁），且被告並未將系爭
      電腦另行轉賣或為其他處分，於98年12月間先將電腦還給
      證人等情，有證人於本院準備程序時之陳述在卷可按（本
      院卷第30頁），益徵被告當時無法清償債務，確係因經濟
      困難，而非惡意詐欺，其並無不法所有之意圖。
（二）再查，證人乙○○於偵查中陳稱：伊單純信任被告，故同
      意被告分期付款等情（偵卷第6 頁），又於本院調查程序
      時陳述：伊感覺被告有能力付款，所以才賣電腦給被告（
      本院卷第13頁），其於本院審理時證稱：一般客戶要分期
      付款時，伊不會主動問及工作及經濟狀況，而本件亦未問
      及被告之工作及經濟狀況，做生意有時基於信任等語（本
      院卷第52頁），可見證人係基於其個人確信，自行評估交
      易風險後，始賣電腦給被告，並佐以證人於本院調查程序
      時亦證稱：嗣後因被告無法支付貨款，才有受騙感覺等語
      （本院卷第13頁），益徵證人並非因被告之行為而陷於錯
      誤出賣系爭電腦之情形。
（三）綜上所述，被告並未施以詐術，而證人處分其財產並未陷
      於錯誤，本件查無證據證明被告犯罪，被告嗣後未能依照
      買賣契約給付價款，僅為民事債務不履行之違約問題，尚
      難以刑法詐欺取財罪相繩。是依上開規定，應為無罪之諭
      知。
據上論斷，應依刑事訴訟法第452條、第301 條第1項，判決如主
文。
本案經檢察官黃蘭雅到庭執行職務
中    華    民    國    99    年    3     月    2     日
                  刑事第四庭    審判長法  官  陳月雯
                                      法  官  黃鴻達
                                      法  官  魏俊明
以上正本證明與原本無異。
如不服本判決應於收受送達後10日內向本院提出上訴書狀，並應
敘述具體理由。其未敘述上訴理由者，應於上訴期間屆滿後20日
內向本院補提理由書(均須按他造當事人之人數附繕本)「切勿逕
送上級法院」。告訴人或被害人如對於本判決不服者，應具備理
由請求檢察官上訴，其上訴期間之計算係以檢察官收受判決正本
之日期為準。
中    華    民    國    99    年    3     月    3     日
                                      書記官

司法院資訊處製作；財團法人民間司法改革基金會備份。
